臺灣士林地方法院民事判決　　　　　　　96年度簡上字第16號
上　訴　人　甲○○
訴訟代理人　丁○○
　　　　　　　　　　　　樓
被　上訴人　彰化商業銀行股份有限公司
法定代理人　丙○○
訴訟代理人　戊○○
　　　　　　乙○○
上列當事人間請求清償票款事件，上訴人對於中華民國95年12月
7 日本院士林簡易庭95年度士簡字第1472號第一審判決提起上訴
，本院於96年8 月9 日言詞辯論終結，判決如下：
    主  文
上訴駁回。
第二審訴訟費用由上訴人負擔。
    事實及理由
一、本件被上訴人之法定代理人於上訴人提起上訴時為張伯欣，
    嗣於訴訟進行中變更為丙○○，有被上訴人公司變更登記表
    影本1 份附卷可稽，且經被上訴人具狀聲明承受訴訟，依法
    並無不合，應予准許。
二、被上訴人起訴主張：被上訴人持有上訴人名義簽發如附表所
    示票面金額共新台幣（下同）20萬686 元之支票3 紙（下稱
    系爭支票），屆期提示均不獲兌現。被上訴人係依背書轉讓
    而取得系爭支票，並非係惡意或重大過失而取得票據，上訴
    人既對系爭支票發票人欄之印文與其所開立支票帳戶印鑑係
    屬相同乙事不爭執，且既授權並同意訴外人蔡清池開立其支
    票，縱使蔡清池逾越其授權範圍擅自簽發系爭支票，亦僅係
    其對蔡清池有無損害賠償請求權存在之問題，究難據此事由
    ，對抗被上訴人。被上訴人爰依票據法律關係，求為命上訴
    人應給付被上訴人20萬686 元，及如附表所示票面金額，分
    別自附表所示提示日起至清償日止，均按年息百分之6 計算
    利息之判決。原審為被上訴人勝訴之判決，並依職權為假執
    行之宣告。被上訴人於本院為駁回上訴之聲明。
三、上訴人則以：系爭支票係上訴人以自己名義聲請給上訴人所
    屬公司老闆蔡清池使用，並非上訴人所親自簽發；被上訴人
    係以俗稱客票融資方式，自訴外人儷康絲國際有限公司（下
    稱儷康絲公司）處取得系爭支票作為借款之副擔保品，系爭
    支票背面之背書人為儷康絲公司，支票提示帳戶為儷康絲公
    司之備償帳戶，儷康絲公司所為之背書僅係委任取款背書，
    被上訴人並非真正票據權利人；況被上訴人對借款戶提供之
    客票徵信不實，審核有重大過失，亦不得享有票據上之權利
    ；系爭支票是蔡清池逾越上訴人授權範圍所簽發，應屬偽造
    之票據，發票人自不負票據責任云云置辯，並上訴聲明：(一)
    原判決廢棄。(二)被上訴人在第一審之訴駁回。
四、兩造不爭執之事項﹕(一)系爭支票確實由被上訴人持有中(二)系
    爭支票確為上訴人以自己名義申請後交給都都行集團之蔡清
    池使用。
五、兩造爭執事項為﹕(一)被上訴人是否以惡意或有重大過失取得
    系爭支票？(二)被上訴人以執票人身分向上訴人請求給付系爭
    票款有無理由？(三)系爭支票上訴人與蔡清池間有約定使用支
    票之範圍，都都行集團儷康絲公司負責人蔡清池超出授權範
    圍開立系爭支票，該代理權限制可否對抗被上訴人？茲分別
    審酌如下﹕
  (一)被上訴人是否以惡意或有重大過失取得系爭支票？
    按票據行為，為不要因行為，執票人不負證明關於給付之原
    因之責任，如票據債務人主張執票人取得票據出於惡意或有
    重大過失時，應由該債務人負舉證之責（最高法院64年台上
    字第5140號判例參照）；又票據法第14條所謂以惡意或有重
    大過失取得票據者，係指明知或可得而知轉讓票據之人，就
    該票據無權處分而仍予取得者而言（最高法院52年台上字第
    1987號判例參照）。本件上訴人主張被上訴人以惡意或有重
    大過失取得系爭支票，為被上訴人所否認，自應由上訴人就
    該事實負舉證責任。上訴人並未舉何實證證明被上訴人明知
    或可得而知轉讓票據之人就該票據為無權處分；至於上訴人
    所稱被上訴人對借款戶提供之客票徵信不實，審核有重大過
    失云云，惟查：被上訴人縱係因客票融資而取得系爭支票，
    被上訴人徵信之目的亦僅係為避免自身放款有日後無法獲償
    之風險，並非因此即對於客票之發票人負有徵信之義務；被
    上訴人銀行究竟有無進行徵信、徵信之範疇程度為何，均為
    保障其自身之權利，不可據此採認為其有無惡意或有重大過
    失取得系爭支票之判斷標準。上訴人主張被上訴人以惡意或
    有重大過失取得系爭支票云云，殊屬無據，不足採信。
  (二)被上訴人以執票人身分向上訴人請求給付系爭票款有無理由
    ？
    被上訴人主張其係依背書轉讓而取得票據權利，及以執票人
    身分向上訴人請求給付系款票款乙節，業據提出系爭支票正
    反面影本3 紙為證，上訴人辯稱：系爭支票背面之背書人為
    儷康絲公司，支票提示帳戶為儷康絲公司之備償帳戶，被上
    訴人僅係受委任取款，並非真正票據權利人云云。經查：系
    爭支票背面有儷康絲公司之背書，提示人帳戶則填載為9801
    ─01─00090 ─0 ─00號；再查該帳號之戶名為彰化銀行（
    儷康絲國際有限公司），另儷康絲公司與被上訴人間簽訂之
    應收票據週轉金借款契約第二條第(二)項約定：「本借款在第
    一款所訂期限內由借款人出具…提供經貴行認可之應收票據
    轉讓與貴行以為清償借款之方法」、第(三)項約定﹕「應收票
    據到期，由貴行逕行提兌，暫存以貴行名義設立之活期存款
    『放款備償專戶』」且經儷康絲公司蓋章之應收票據明細表
    中，亦明確記載：「本表所列應收票據轉讓與貴行為上記借
    戶向貴行所負債務之清償方法」，此有被上訴人提出之系爭
    支票正反面影本3 紙、存摺封面及儷康絲公司與被上訴人間
    之應收票據週轉金借款契約影本各1 紙、應收票據明細表影
    本3 紙附卷可稽（見本院卷第32至34頁、第59、60頁、第99
    至101 頁）。依上開借款契約及應收票據明細表之約定，可
    見儷康絲公司業已將系爭支票背書轉讓與被上訴人，而非僅
    委任取款背書；且系爭支票背面之提示人帳戶所載帳號之戶
    名亦為被上訴人名義，益證被上訴人係以執票人之身分提示
    ，而非係代儷康絲公司提示。從而，被上訴人主張其係依背
    書轉讓而取得票據權利及以執票人身分向上訴人請求給付票
    款，洵屬有據。
  (三)系爭支票上訴人與蔡清池間有約定使用支票之範圍，都都行
    集團儷康絲公司負責人蔡清池超出授權範圍開立系爭支票，
    該代理權限制可否對抗被上訴人？
    按代理權之限制及撤回，不得以之對抗善意第三人，民法第
    107 條前段定有明文。本件上訴人辯稱：其與蔡清池間就系
    爭支票約定有使用之範圍，都都行集團儷康絲公司負責人蔡
    清池超出上訴人授權範圍開立系爭支票，系爭支票應屬蔡清
    池所偽造，上訴人無須負責云云，經查：上訴人既自認其以
    自己名義開立系爭支票之存款帳戶後，將支票本及印鑑交由
    蔡清池簽發使用等情，堪認上訴人已授權並同意蔡清池以其
    名義簽發並使用支票，是上訴人自應負票據法上發票人責任
    。至蔡清池是否逾越上訴人授權之範圍而簽發系爭支票，乃
    上訴人與蔡清池間有無損害賠償之問題，上訴人既未提出證
    據證明被上訴人明知蔡清池簽發支票受到前開之限制，揆諸
    前開說明，應認上訴人並無得對抗被上訴人行使系爭支票票
    據權利之事由，被上訴人為善意執票人，自應受到票據法之
    保障。
六、按在票據上簽名者，依票上所載文義負責，發票人應照支票
    文義擔保支票之支付，又執票人向支票債務人行使追索權時
    ，得請求自為付款提示日起之利息，如無約定利率者，依年
    利6 釐計算，票據法第5 條第1 項、第126 條、第133 條規
    定甚明。從而，被上訴人依據票據法律關係，請求上訴人給
    付票款20萬686 元，及如附表編號所示票面金額，分別自附
    表所示提示日起，至清償日止，均按年息百分之6 計算之利
    息，為有理由，應予准許。原審為被上訴人勝訴之判決，並
    依職權為假執行之宣告，核無不合，上訴論旨指摘原審判決
    不當，求予廢棄改判，為無理由，其上訴應予駁回。
七、本件事證已臻明確，兩造其餘攻擊防禦方法，經核於本判決
    結果不生影響，爰不一一論述，併此敘明。
八、據上論結，本件上訴為無理由，依民事訴訟法第436 條之1
    第3 項、第449 條第1 項、第78條，判決如主文。
中　　華　　民　　國　　96　　年　　8 　　月　　29　　日
                  民事第一庭  審判長法  官  黃小瑩
                                    法  官  蕭錫証
                                    法  官  陳靜芬
以上正本證明與原本無異。
本判決不得上訴。
中　　華　　民　　國　　96　　年　　9 　　月　　4 　　日
                                    書記官  阮弘毅
附表
┌──┬────┬────┬─────┬───┬───┐
│編號│付款人  │票面金額│支票號碼  │發票日│提示日│
│    │        │（單位﹕│          │      │      │
│    │        │新臺幣）│          │      │      │
├──┼────┼────┼─────┼───┼───┤
│1   │陽信銀行│39,586元│AC0000000 │95年7 │95年7 │
│    │成功分行│        │          │月31日│月31日│
├──┼────┼────┼─────┼───┼───┤
│2   │陽信銀行│82,600元│AC0000000 │95年8 │95年8 │
│    │成功分行│        │          │月31日│月31日│
├──┼────┼────┼─────┼───┼───┤
│3   │台北國際│78,500元│QF0000000 │95年8 │95年8 │
│    │商業銀行│        │          │月31日│月31日│
│    │新湖分行│        │          │      │      │
└──┴────┴────┴─────┴───┴───┘
